臺灣高等法院臺南分院刑事判決　　　　　　　九十一年度上訴字第二四八號　　Ｃ
　　　上　訴　人　臺灣臺南地方法院檢察署檢察官
　　　被　　　告　丙　○　○
　　　指定辯護人　簡　松　柏　本院公設辯護人
右上訴人因被告偽造文書等案件，不服臺灣臺南地方法院九十年度訴字第一三一０號
中華民國九十一年一月十四日第一審判決（起訴案號：臺灣臺南地方法院檢察署八十
九年度偵字第一三六九八號），提起上訴，本院判決如左：
      主      文
上訴駁回。
      理      由
一、本件公訴意旨略以：被告丙○○與甲○○原為夫妻，民國八十七年三月間離婚後
    分居，八十二年九月間甲○○以兒子池家銘為被保險人，丙○○為受益人，與國
    泰人壽保險股份有限公司（下稱國泰人壽公司）訂立人壽保險契約，甲○○於八
    十七年六月十三日將保險受益人變更為伊本人，池家銘不幸於八十八年八月二十
    九日自殺身亡後，丙○○為領取保險給付，竟意圖為自己不法之所有，先於同年
    九月七日，偽造甲○○簽名及盜用甲○○印文而偽造理賠申請書之私文書，以甲○○名義，持以向國泰人壽公司行使，致國泰人壽公司承辦人員陷於錯誤，將理
    賠金新台幣（下同）四百九十七萬九千九百六十六元之支票交予丙○○，丙○○
    並偽造甲○○印文而偽造給付收據之私文書，持以交予國泰人壽公司而行使之。
    丙○○取得上開支票後，於同年月十四日將該紙支票存入甲○○交予伊保管之台
    新商業銀行仁和分行(一)戶名甲○○之帳戶內，八十八年九月十七日，丙○○乃承
    前詐欺及偽造文書之接續犯意，持甲○○所有之存摺，偽造甲○○之簽名，並盜
    用甲○○之印章而偽造取款憑條二紙，持以向不知情之銀行行員行使而轉帳三百
    萬元至其帳戶及提領現金五十萬九千九百元，再於同年月二十日，以同一手法，
    偽造取款憑條而提領七萬元，甲○○於同年月三十日向國泰人壽公司查詢理賠事
    宜後，始查知上情，丙○○遂將上開存摺及印章交還甲○○。因認被告犯有刑法
    第三百三十九條第一項、第二百十六條之行使第二百十條之私文書罪嫌云云。
二、本件公訴人認被告具有上開犯罪嫌疑無非以告訴人之指訴，並有偽造之保險理賠
    申請書、給付收據各一紙、偽造之取款憑條三紙在卷可按。復查告訴人為池家銘
    上開保險契約之要保人，訂立保險契約時雖指定被告為受益人，然告訴人已於八
    十七年六月間，變更伊本人為保險受益人，此節亦經證人即國泰人壽公司收費員
    曹靜芳結證屬實，並有人壽保險單等保險資料一份在卷可按，被告雖主張伊支付
    保險費，並提出八十二年二月、七月、十月、八十六年九月、八十七年七月、八
    十八年三月、六月等簽發支票之存根為憑，然告訴人既為受益人，於保險事故發
    生後享有賠償請求權，被告已非保險受益人，且其偽造之理賠申請書及給付收據
    中，均載明受益人為告訴人，被告應明知並無權請領保險給付云云為其論據。
三、但按，犯罪事實應依證據認定之，無證據不得推定其犯罪事實，此即證據裁判主
    義之宗旨；又不能證明被告犯罪者，即應諭知無罪之判決，刑事訴訟法第一百五
    十四條、第三百零一條第一項分別定有明文。然查：
    (一)被告丙○○於偵、審中均堅決否認有何偽造文書等之不法犯行，辯稱：並未偽
      造告訴人甲○○名義之保險理賠申請書，該理賠申請書係由甲○○親自簽章，
      領款當天係由甲○○開車載伊及伊子乙○○同往，由被告領取，甲○○知道而
      且同意，並非盜領等語。
    (二)查系爭被保險人池家銘身故後理賠之申請程序，必須由申請人提出印鑑證明
      除戶謄本驗屍報告由申請人（即受益人）親自簽章之理賠申請書等相關
      文件，此業經證人林美珍（係國泰人壽南吉營業處處長，負責本案理賠申請）
      於原審審理中證稱：伊現在任職於國泰人壽西門路一段十一樓，南吉營業處，
      擔任處長的工作。（池家銘的保險金請領的過程？）當初發生事情的時候，有
      人打電話來伊公司，留下家裡面的電話，說要申請理賠，伊回來時就打電話過
      去，是甲○○先生接的，伊要他準備申請理賠的相關文件，之後伊和他約時間
      ，過了幾天之後，伊就去他們家，當時是下午，需要的文件有受益人的印鑑證
      明、戶籍除戶謄本、驗屍報告，還有壹份申請書，申請書上一定要有甲○○他
      本人的印章，當時甲○○在場，丙○○也在場，去的地方是崇善五街。伊要離
      開時，伊有向甲○○說，如果理賠下來，伊會通知他去領，伊要甲○○的電話
      ，但他沒有留，所以伊打電話到他家，第一次打他們兩人都不在家，第二次打
      ，他太太在家，伊向他太太說，支票已經下來，可以來領理賠金。伊的工作部
      分就到此，其餘就和伊無關了。（後來何人去領支票的？）伊不知道。承辦人
      是丁○○。她在西門路國泰人壽公司。（所有的證件是否甲○○填的？）是的
      。這些證件包括申請書、印鑑證明的章及簽名，都是當著伊的面填寫的、簽名
      的（以上見原審九十一年十二月十日筆錄）；（檔案是否還在？）今日伊有帶
      來當初丙○○簽收的資料，伊有編號。（編號一指的是什麼？）具領保險金的
      簽收資料。（編號三是什麼？）編號三的印鑑證明是說明申請理賠的當初就要
      提出的資料。理賠申請書上的印章必須和印鑑證明一樣才可以。【你今日提出
      的編號二的理賠申請書是否和一三六九八偵查卷第九十四頁的理賠申請書一樣
      ？（提示）】一樣。（上次九十年九月十日你有回答當天申請理賠書是甲○○
      當著你的面填寫？）是的。【（提示一三六九八偵查卷第九十四頁的理賠申請
      書）當時甲○○所填寫的部分？】簽名、蓋章及填寫身分證字號。其他的內容
      是伊幫他寫的。（地點在何處？）當時會面填寫上開資料是在崇善五街。（請
      訊問林美珍為何會交代丁○○說丙○○會來領保險金？）從伊今日帶來的資料
      編號一做帳日期八八○九一○表示九月十日理賠金已經下來，伊打電話給甲○○，他不在，丙○○接電話的，她告訴伊，甲○○有交代她來領，因為丙○○
      有這樣說，所以伊才交代丁○○。（當時填寫理賠申請書在崇善五街，是哪一
      天？）理賠申請書上的申請日期八十八年九月七日就是送件日期，去他們家的
      日期應該是九月六日或九月五日。因為伊去他們家已經讓他簽名、蓋章，當天
      已經是下午六點多，不可能當天送件，所以去他們家應該是送件日期前一、二
      天。這張印鑑證明是甲○○給伊的，就是當時填寫理賠申請書的時候，甲○○
      當面給伊的。（受益人是甲○○，為何丙○○去領保險金，就讓丙○○領？）
      只要是受益人的太太、子女、父母都可以簽收。因為我們的支票是禁止背書轉
      讓，一定要受益人本人的章。（為何編號一收據上甲○○的章會和印鑑章不一
      樣？）申請理賠時一定要印鑑證明，而理賠金已經下來，具領時不一定要印鑑
      章。而告訴人於原審審理中則稱：（當天聲請理賠書是否你親自簽名的？）是
      伊簽名的，但去領不是伊去領的。【（提示一三六九八卷第九十四頁理賠申請
      書）理賠申請書上的章、簽名是否你親自蓋章，簽名？】是的。甲○○的名字
      是伊寫的，甲○○的章是伊蓋的，但身分證字號不是伊寫的（以上分別見原審
      九十年十二月十日、三十一日筆錄）。是以互核上開證人林美珍及告訴人甲○○之供述可知，系爭理賠申請書（附於一三六九八號偵查卷第九十四頁；及附
      於原審九十年十二月三十一日筆錄之後）上「受益人」欄內「甲○○」之簽名
      、蓋章確係由告訴人甲○○本人所親為，至為明確。從而，起訴書「犯罪事實
      」欄第五、六行認為係被告「偽造甲○○簽名及盜用甲○○印文」乙節，似有
      誤會，尚不能遽認被告有何偽造文書之犯行。
    (三)復查，證人乙○○（係告訴人與被告所生之子）於原審審理中證稱：（當時到
      西門路領保險金時你有無去？）當天是伊父親載和一伊母親一同去，是開喜悅
      的車，伊父親開車，伊母親上樓去，伊在車內和伊父親等母親，後來伊和父親
      、母親又一同去東區○○路台新銀行，伊看伊父親拿一本存摺，當時伊還小，
      不知道他們在做什麼。（母親從國泰公司下來時有無說什麼？）好像說要存支
      票（以上見原審九十年十二月三十一日筆錄）。並且按諸一般生活經驗法則，
      系爭理賠申請書既然係由告訴人親自簽名用章，已詳述於前，則於保險理賠金
      核放之際，保險公司當會通知告訴人使之知悉，且此亦當為告訴人所最關心之
      事。從而上開證人乙○○所證領取當日係由父親載同母親前往領取乙節，當屬
      可信。準此，被告具領系爭保險理賠金當係告訴人同意而共同往取；被告於具
      領之際代為簽章，要係代理或代行之行為，當非偽造簽名或盜用印章之行為，
      亦非詐欺領款之行為。至於被告之子乙○○就讀學校雖函覆是日無乙○○請假
      或曠課紀錄，但證人乙○○於本院到庭證稱：伊中午回家欲購磁碟片，伊母親
      說先去國泰一下，再去北門路買磁片等語（見本院九十一年五月十五日訊問筆
      錄），乙○○外出復返回學校，故學校無請假或曠課紀錄，該校函文尚不足為
      被告不利之認定。
    (四)再查台南市○區○○○街四六巷十二號房屋及基地係屬被告所有，且以之向案
      外人國泰人壽公司設定抵押權借貸金錢，被告為債務人，告訴人則為連帶保證
      人，且於八十八九月二十二日清償0000000元完畢，清償證明由被告領
      取，此有土地登記謄本、建物登記謄本（見一三六九八號偵查卷頁四六～四九
      ）及國泰人壽公司九十年十二月十二日第九０一二０二００號函並附件貸款明
      細表（附原審卷內）可稽。是以，於八十八年九月二十二日被告確有向國泰人
      壽公司清償上開二百二十八萬餘元之事實，要屬真實，而告訴人又係上開抵押
      債務之連帶保證人，則被告所稱於八十八年九月十七日至九月二十日間，自台
      新銀行崇德分行00000000000000號告訴人帳號內所領取之金錢
      ，係用以清償上開抵押借款債務，自也同時解免告訴人於民法上連帶債務之責
      任。是以，若被告有盜領系爭款項不法所有之意圖，僅要將領出款項侵吞入己
      即可，而不必清償前開債務，即可達到詐得鉅款之目的。
    (五)末查，系爭保險理賠金係於八十八年九月七日填具理賠申請書提出理賠之申請
      （見一三六九八號偵查卷第九四頁）；於八十八年九月十日准賠（見九十年十
      二月三十一日原審筆錄證人林美珍證詞及一三六九八號偵查卷第九九頁所附理
      賠給付收據上所載「作帳日期八十八年九月十日」；於八十八年九月十四日領
      取（見上開理賠給付收據所載簽收日期八十八年九月十四日）。被告自台新銀
      行告訴人帳戶內領款，係八十八年九月十七日至九月二十日之間，已如前述。
      被告向國泰人壽公司還款，係八十八年九月二十二日，亦如前述。而告訴人向
      檢察官提出本件刑事告訴係八十九年十一月二十七日（見一三六九八號偵查卷
      頁一之刑事告訴狀）。依上開整理之時間流程可知，理賠金之申請、領取、在
      台新銀行領款、向國泰人壽還款之時間先後甚為接續密集；但告訴人之提出告
      訴則已在相距約一年二月之後的八十九年十一月二十七日，以如此鉅額之款項
      ，告訴人尚且於八十八年九月七日簽名蓋章申請理賠，於經驗法則上告訴人當
      會自行密切注意關心理賠金核准下來之日期，而本件理賠金之核准相當迅速平
      順，若謂告訴人不知上開請領、提款、還款之情事，顯然不合經驗法則，況告
      訴人甲○○本身亦於八十八年九月三十日由上開帳戶匯款七十九萬四百五十九
      元至寶島商業銀行帳號00000000000000號新樓儲蓄互助社，有
      台新銀行九十一年五月二十四日函附取款憑條及匯款申請書為憑，此日期距取
      得保險理賠支票日期不到一個月；申言之，告訴人既然知悉，其何以竟遲至一
      年餘後始提起本件刑事告訴。設被告上開請領、提款、還款之行為係未經告訴
      人同意之犯罪行為，告訴人應能於短時間內立即發覺進而提出告訴，當無遲至
      一年多始行告訴之理，況且告訴人所述理賠申書上告訴人之簽名蓋章係被告偽
      造盜用云云，已非實情，如前所述，益加不能遽認被告有此部分詐欺取財等之
      犯行。
四、綜上所述，本件依調查所得之證據，尚不足以證明被告確有偽造文書等之犯行，
    自應為被告無罪之諭知。
五、原審以不能證明被告犯罪，諭知被告無罪，核無不合。檢察官循告訴人請求上訴
    意旨仍執前詞指摘原判決不當，認證人之詞應有偏頗，及因念及被告為兒子乙○○之母親，始未提出告訴云云，為無理由，應予駁回。
據上論斷，應依刑事訴訟法第三百六十八條，判決如主文。
本案經檢察官王碧霞到庭執行職務。
中    華    民    國      九十一      年      七      月      四        日
                                  臺灣高等法院臺南分院刑事第二庭
                                      審判長法官  游    明    仁
                                            法官  陳    清    溪
                                            法官  蘇    重    信
右正本證明與原本無異。
檢察官如不服本判決，應於判決送達後十日內向本院提出上訴書。
                                      法院書記官  李    珍    鳳
中    華    民    國      九十一      年      七      月      五        日
